臺灣高等法院民事判決
109年度建上易字第10號
上  訴  人  藍木財  


訴訟代理人  黃聖堯律師 
被 上 訴人  黃林素珠

訴訟代理人  邱陳律律師
上列當事人間請求返還不當得利等事件，上訴人對於中華民國10
9年3月20日臺灣新北地方法院108年度建字第73號第一審判決提
起上訴，本院於109年9月15日言詞辯論終結，判決如下：
    主      文
上訴駁回。
第二審訴訟費用由上訴人負擔。
    事實及理由
一、被上訴人主張：兩造於民國107年1月24日以口頭約定由上訴
    人以實作實算方式承攬伊及伊配偶所有之門牌號碼宜蘭縣○○
    鄉○○路0段000巷00○00號房屋（下稱系爭房屋）之屋瓦修建
    等工程（下稱系爭工程）。嗣上訴人於同年3月30日完工，
    並於同年4月9日提出手寫之工程價目單(下稱系爭價目單)，
    向伊請求給付系爭工程款新臺幣(下同)339萬元。伊雖當場
    給付339萬元，但與其約定應於驗收後按實際施工數量找補
    差價，並擇日會勘結算。詎上訴人拒不驗收，伊乃於107年8
    月9日向社團法人台灣住宅品質消費者保護協會（下稱住宅
    消保會）申請調處，兩造達成協議，由住宅消保會辦理系爭
    工程現況證據保全鑑識鑑定，並以該會鑑定結果作為兩造結
    算依據。嗣經住宅消保會鑑定結果認系爭工程之價值為200
    萬3980元，則上訴人有溢收工程款138萬6020元。爰依民法
    第179條規定，請求上訴人返還溢領之工程款138萬6020元，
    及自起訴狀繕本送達翌日起加計法定遲延利息（被上訴人逾
    上開範圍之請求，業經原審判決駁回，未據被上訴人聲明不
    服)。
二、上訴人則以：伊於107年4月9日僅收受工程款219萬元，並非
    339萬元。且住宅消保會鑑定報告(下稱系爭鑑定報告)乃訴
    訟外鑑定，未經嚴謹之法定程序，鑑定過程中未讓伊有會同
    參與並表示意見之機會，伊無從就鑑定人對不利於伊之鑑定
    結果為詰問即反駁之機會，系爭鑑定報告無證據能力及證據
    價值。況系爭鑑定報告就系爭工程價值之鑑定，以所謂「符
    合一般中等品質行情均價範圍」為依據，並認定系爭工程價
    格過高，然所謂一般中等品質合理市場行情之品質標準，過
    於空泛，被上訴人仍應證明伊施工價值為200萬3980元之事
    實等語，資為抗辯。
三、原審判決上訴人應給付被上訴人138萬6020元，及自起訴狀
    繕本送達翌日即108年7月21日起至清償日止，按週年利率百
    分之5計算之利息。上訴人就其敗訴部分不服，提起上訴，
    聲明：㈠原判決不利於上訴人部分廢棄；㈡上開廢棄部分，被
    上訴人於第一審之訴及假執行之聲請均駁回。被上訴人答辯
    聲明：上訴駁回。
四、本件兩造不爭執事項(見本院卷第10、50頁）：
　㈠兩造於107年1月24日以口頭約定由上訴人承攬系爭工程，且
    採實作實算方式。嗣上訴人於107年3月30日完工，於同年4
    月9日提出系爭價目單向被上訴人表示系爭工程總價為339萬
    元，並據以向被上訴人請款(見原審卷第23至27頁之系爭價
    目單)。
　㈡於系爭工程完工前，被上訴人曾先給付上訴人預付工程款120
    萬元，嗣於107年5月22日，上訴人簽發面額共計120萬元之
    支票4紙交付被上訴人，作為退還預付工程款，並均經被上
    訴人提示兌現(見原審卷第29頁之票據暨收據)。
　㈢被上訴人因系爭工程承攬契約之糾紛，於107年間向住宅消保
    會申請調處，經該會調處，於107年8月24日做成調處書（下
    稱第1次調處），其內容為：兩造合意由該會辦理現況證據
    保全鑑識鑑定並以鑑定結果做為依據，嗣經該會做成系爭鑑
    定報告，惟兩造於108年3月12日經調處（下稱第2次調處）
    仍不成立，有第1、2次調處書、系爭鑑定報告可稽（見原審
    卷第31至111頁）。
五、被上訴人主張兩造已就系爭工程達成合意由住宅消保會為保
    全證據鑑定，並依該鑑定結果為結算，上訴人有溢領工程款
    138萬6020元等情，為被上訴人否認，並以前揭情詞置辯。
    經查：
　㈠被上訴人主張其於107年4月9日上訴人提出工程價目單請款時
    ，有交付上訴人339萬元工程款，為上訴人所否認，辯稱：
    伊僅受領219萬元云云。查被上訴人確有於107年4月9日交付
    上訴人339萬元工程款之事實，此不惟上訴人在原審自認明
    確（見原審卷第165頁），復有被上訴人提出兩造於107年5
    月15日之通話錄音及譯文可證（見原審卷第207至215頁），
    其中上訴人就被上訴人於電話中稱：「那天我(指被上訴人
    ，下同)拿339萬給你(指上訴人，下同)，你也沒跟我說有跟
    我拿120萬(預收款)沒扣掉」，並未否認（見原審卷第211頁
    ），可見被上訴人確有於當日給付339萬元。況兩造並不爭
    執被上訴人於上訴人開始施工時已陸續預付合計120萬元工
    程款予上訴人，而上訴人係於107年4月9日提出工程價目單
    請款339萬元後之107年5月22日始簽發面額共計120萬元之支
    票4紙予被上訴人，退還上開預付之工程款，此有被上訴人
    提出之支票及上有手寫退款等文字之收據（見原審卷第29頁
    ）可憑。故倘上訴人於107年4月9日未收取工程款339萬元，
    衡情自無再退回預付款120萬元予被上訴人之理，益證上訴
    人辯稱僅受領219萬元，並非可採。本院就此部分兩造攻擊
    或防禦方法之意見及法律上之意見與原審判決理由相同，爰
    依民事訴訟法第454條第2項規定，予以援用。
  ㈡兩造均不爭執有約定系爭工程採實作實算計價給付，而實作
    實算計價給付，必須由契約雙方當事人實際驗收工程施作項
    目始得確認計價內容，此由上訴人於107年4月9日請款時，
    係提出內載施工項目及價款之工程價目單為據可證（見原審
    卷第23至27頁）。故被上訴人主張於給付339萬元工程款時
    ，雙方有約定仍須俟擇日會同驗收實際施作數量及結算後再
    為找補差價一節，亦與一般工程實務相符。至被上訴人執系
    爭鑑定報告為據，主張依上訴人實際施作之內容，上訴人得
    請求之工程款應為200萬3980元，是否可取，判斷如下：
  ⒈系爭鑑定報告依上訴人提出之工程價目單所載第一批工程報
    價項目明細、3樓追加部分、1樓門牌13號及15號追加部分，
    逐項實際檢視現況及鑑定其施工範圍及價值（見原審卷第55
    至97頁之系爭鑑定報告），做成結論即：上訴人完成系爭工
    程之施工價值為200萬3980元（見原審卷第51頁）。堪認被
    上訴人主張上訴人得請求之工程款應為200萬3980元等語，
    即屬可取。
  ⒉上訴人雖抗辯系爭鑑定報告乃訴訟外之鑑定，鑑定過程未讓
    其有會同參與及表示意見之機會，且就系爭工程價值之鑑定
    ，依符合一般中等品質合理市場行情之品質標準，過於空泛
    ，無證據能力及證據價值。又其與被上訴人就系爭工程之施
    工數量曾於107年4月9日實際點數云云。惟查：
  ⑴系爭鑑定報告係兩造於住宅消保會調處時，合意由該會辦理
    現況證據保全鑑識鑑定，並以鑑定結果做為依據者，有第1
    次調處書可證（見原審卷第31頁），則由住宅消保會進行鑑
    定，既係雙方意思自主所做成之合意，且屬於其自由處分之
    權限內，而系爭鑑定報告之內容復已在原審及本院經兩造充
    分辯論其證明力，則基於私法上契約自由及訴訟法上當事人
    處分權主義之原則，自應認系爭鑑定報告具有證據能力，被
    上訴人得提出系爭鑑定報告，據以證明系爭工程實際施工內
    容及價值，及上訴人得請求之工程款範圍。
  ⑵又住宅消保會之鑑識人員係於107年9月6日會同兩造至現場進
    行鑑識鑑定，且雙方於會勘過程中充分表示意見，協助釐清
    爭議提供完整資訊，會勘時間為當日上午10時起至下午2時4
    0分結束（見原審卷第45頁系爭鑑定報告所載），而兩造於
    進行會勘時亦填有會勘同意書，該同意書除載明會勘日期為
    107年9月6日，會勘地址為系爭房屋，亦經兩造親自簽名確
    認於其上（見原審卷第97頁），故上訴人抗辯系爭鑑定報告
    於鑑定過程未讓其有會同參與及表示意見之機會云云，並非
    可取。
  ⑶兩造就系爭工程之施作僅口頭約定實作實算，並未就施作品
    質及項目為特別約定，此由上訴人請款時所提出之前揭工程
    價目單可證，且上訴人亦自陳不能提出關於系爭工程約定施
    工工料及品質之證據資料（見原審卷第234頁），則系爭鑑
    定報告按一般中等品質合理市場行情鑑定施工項目之價值，
    自屬客觀公允而對定作人及承攬人均無偏頗之情狀，上訴人
    既不能舉證證明雙方有低於上開中等品質施工之約定，則其
    辯稱：系爭鑑定報告就系爭工程價值之鑑定，依符合一般中
    等品質合理市場行情之品質標準，過於空泛，無證據能力及
    證據價值云云，亦不足取。
  ⑷至上訴人辯稱兩造於107年4月9日就施工數量曾現場點數過云
    云，惟為被上訴人所否認。查上訴人於斯時既有腳傷，行動
    不方便(見原審卷第209頁第4至6行之對話內容)，而系爭工
    程係施作3層樓房屋之屋頂(見本院卷第45頁系爭房屋照片、
    本院卷第209頁之兩造錄音對話紀錄)，上訴人斯時是否能與
    被上訴人至現場一一點數，已有疑義。況查兩造間於107年5
    月15日電話通話內容中，被上訴人一再與上訴人磋商時間再
    至系爭房屋現場點數，然上訴人未曾表示兩造於107年4月9
    日已為點數而無庸再至現場點數，僅表示會於約定時間與被
    上訴人夫妻核對等情（見原審卷第207至213頁），倘如上訴
    人所辯稱兩造已於107年4月9日至現場點數，焉何於上開電
    話對話中仍提及兩造需再磋商時間至現場點數核對？故上訴
    人此部分抗辯，亦非可取。 
  ㈢基上，系爭工程之價值為200萬3980元，上訴人已自被上訴人
    受領工程款339萬元，則被上訴人主張上訴人溢領工程款138
    萬6020元（計算式：3,390,000－2,003,980)，而有無法律上
    之原因而受利益，致其受有損害，即為可取。被上訴人依民
    法第179條規定，請求上訴人返還溢領之工程款138萬6020元
    ，洵屬有據。
六、綜上所述，被上訴人依民法第179規定，請求上訴人給付138
    萬6020元，及自起訴狀繕本送達之翌日即108年7月21日（見
    原審卷第154-1頁之送達證書）起至清償日止，按週年利率
    百分之5計算之利息，為有理由，應予准許。從而原審就此
    部分為上訴人敗訴之判決，並無不合。上訴論旨指摘原判決
    此部分不當，求予廢棄改判，為無理由，應駁回上訴。
七、本件事證已臻明確，兩造其餘之攻擊或防禦方法及所用之證
    據，經本院斟酌後，認為均不足以影響本判決之結果，爰不
    逐一論列，附此敘明。
八、據上論結，本件上訴為無理由，依民事訴訟法第449條第1項
    、第78條，判決如主文。
中　　華　　民　　國　　109 　年　　10　　月　　13　　日
                  工程法庭
                      審判長法  官  謝碧莉
                            法  官  林晏如
                            法  官  陳月雯
正本係照原本作成。
不得上訴。
中　　華　　民　　國　　109 　年　　10　　月　　13　　日

  　　　　　　　　　　　　　書記官  侯雅文